---
title: "Análisis STATIS para los datos de vinos"
author: "Giovany Babativa-Márquez, Ph.D."
date: "Enero 2023"
bibliography: references.bib
link-citations: true
toc-title: "Tabla de Contenido"
lang: ES-es
output:
  bookdown::word_document2:
    extra_dependencies: ["booktabs", "table","xcdraw"]
    md_extensions: +footnotes
    reference_docx: Plantilla.docx
    toc: true
    number_sections: true
    fig_caption: yes
fontsize: 12pt
---

```{r setup, include=FALSE}
options(scipen=999, warn=-1, survey.lonely.psu="certainty")
knitr::opts_chunk$set(warning=FALSE, message=FALSE, echo = FALSE,
                      fig.align  = "center",
                      tab.cap.pre = "Tabla ")
library(pacman)

p_load(here, tidyverse, readxl, janitor)

custom_tab <- function(df){
  mytab <- df |>  
    flextable() |> 
    bg(bg = "#5786C0", part = "header")  |> 
    color(color = "white", part = "header") |> 
    autofit()
  return(mytab)
}

```

# Introducción

El artículo de @abdi2012statis se presentan diferentes conjuntos de datos que permiten realizar análisis multivariante para tablas múltiples.

Para este primer ejemplo, los autores seleccionaron doce (12) vinos elaborados con uvas Sauvignon Blanc provenientes de tres (3) regiones (Nueva Zelanda, Francia y Canadá) y se eligieron cuatro (4) vinos de cada región. 

Se le pidió a 10 asesores expertos que evaluaran estos vinos, para ello se usaron escalas de calificación de 9 puntos, utilizando cuatro variables consideradas estándar para la evaluación de estos vinos (cat-pee, maracuyá, pimiento verde y mineral). Y segundo, si sentían la necesidad, los evaluadores tenían la libertad de añadir  variables propias (algunos evaluadores no eligen ninguna, algunos eligen una, dos o más variables).

# Paquetes requeridos para el análisis

```{r, echo=TRUE}
library(pacman)

p_load(tidyverse, janitor, readxl,
       ade4, adegraphics,
       corrplot,
       flextable, officer)
```

\newpage

# Referencias {.unlisted .unnumbered}
