---
title: "Análisis STATIS-DUAL para los datos ecológicos"
author: "Giovany Babativa-Márquez, Ph.D."
date: "Enero 2023"
bibliography: references.bib
link-citations: true
toc-title: "Tabla de Contenido"
lang: es
output:
  bookdown::word_document2:
    extra_dependencies: ["booktabs", "table","xcdraw"]
    md_extensions: +footnotes
    reference_docx: Plantilla.docx
    toc: true
    number_sections: true
    fig_caption: yes
fontsize: 12pt
---

```{r setup, include=FALSE}
options(scipen=999, warn=-1, survey.lonely.psu="certainty")
knitr::opts_chunk$set(warning=FALSE, message=FALSE, echo = TRUE,
                      fig.align  = "center",
                      tab.cap.pre = "Tabla ")
library(pacman)

p_load(here, tidyverse, readxl, janitor, flextable, officer)

custom_tab <- function(df){
  mytab <- df |>  
    flextable() |> 
    bg(bg = "#5786C0", part = "header")  |> 
    color(color = "white", part = "header") |> 
    autofit()
  return(mytab)
}

```


```{r, include=F}
library(tidyverse)
library(ade4) 
library(adegraphics)
library(corrplot)
library(readxl)
```
# Introducción

La famosa tesis de @verneaux1973, parte de los datos revisados por el autor y están disponible por en la biblioteca `ade4` en el conjunto `data(jav73)`. 

El objeto es una lista de 7 componentes, _morpho_, _phychi_, _poi_, _xy_, _contour_ y _fac.riv_. Originalmente había 111 estaciones repartidas a lo largo de 12 ríos. Se eliminan las algunas estaciones colocadas en los embalses del Alto Doubs y que no están relacionados con el problema planteado. El conjunto de datos queda compuesto por 92 estaciones.

```{r}
data("jv73")
```

El componente *morpho* proporciona información para 6 variables morfológicas. Las variables retenidas para la descripción simplemente se recodifican para estandarizar las amplitudes de variación y hacer que las distribuciones sean más aceptables. Las variables pueden tomar valores entre 0 y 9.

```{r}
glimpse(jv73$morpho)
```

El componente *phychi* proporciona información sobre 12 variables físico-químicas.

```{r}
glimpse(jv73$phychi)
```

El componente *fac.riv* es un factor que divide las 92 estaciones en clases definidas por los ríos muestreados. Hay 12 modalidades respectivamente 


```{r}
levels(jv73$fac.riv)
```

El componente *poi* da la abundancia de cada especie en cada estación en forma de nota de abundancia definida para cada especie, entera, entre 0 (ausencia de la especie) y 5 (máxima abundancia). Las variables del componente son:

```{r}
glimpse(jv73$poi)
```

Finalmente, los componentes xy y contour son información elemental que se puede utilizar para obtener Mapas simplificados de este tipo

```{r}
s.label(jv73$xy, cont = jv73$contour, clabel = 0.5)
```

# Paquetes

Los paquetes necesarios para el análisis son: 
```
library(tidyverse) 
library(ade4) 
library(adegraphics)
library(corrplot)
library(readxl)
```

# Estructura de los datos

Se coloca en las columnas las variables (mismos para todas las $k$-tablas), y se ordenan los datos según la variable que forma la tercera dimensión-vía, en este caso es _river_.

```{r}
datos <- data.frame(river = jv73$fac.riv,
                    jv73$morpho)
```

Note que $K= 12$ estaciones ríos, $p=6$ porque son las mismas variables morfológicas en cada $k$-tabla, mientras que $n$ varia en cada grupo (cantidad de filas diferentes), o puntos de muestreo en cada $k$-tabla.

```{r}
res <- datos |> 
       group_by(river) |> 
       summarise(across(everything(), ~mean(.)),
                 ni = n())
```

# Estandarización y separación k-tablas

Se estandarizan los datos

1.    Aplicar un PCA (en este caso no es necesario normalizar, ya que las variables están todas en la misma escala). 
2.    Utilizamos la variable _river_ para identificar las $K$-tablas.
3.    Aplicar escalamiento TOTAL o PARCIAL


En este caso es elección del usuario si hace un preprocesamiento de los datos o no.

```{r, fig.height=4}
#---- Aplica componentes principales
wpca <- withinpca(jv73$morpho, jv73$fac.riv, scannf = F)
```

# STATIS DUAL

Abrimos las $K$ tablas en objetos diferentes.

```{r}
#---- Abre los objetos en K tablas para poder hacer el STATIS.
ktab1 <-  ktab.within(wpca)
```

Realizamos el análisis STATIS sobre el objeto que contiene las $K$-Tablas, no le establecemos el número de dimensiones a retener.

```{r}
statis1 <- statis(ktab1, scannf = F) 
```

# Análisis de la inter-estructura

El gráfico de correlación permite observar que hay una alta correlación vectorial entre las $K$ tablas.

```{r}
corrplot(statis1$RV)     
```

Coeficientes de correlación altos, indican condiciones morfológicas similares, esto se ve reflejado en el gráfico de la Inter-estructura

```{r tab2, tab.cap = "Coeficientes de Correlación Vectorial"}
res <- data.frame(statis1$RV)
custom_tab(res)
```

```{r,fig.cap="Resumen general del STATIS"}
a <- plot(statis1,plot=F)

s1.1 <- s.corcircle(statis1$RV.coo, pbackground.box = F, plabels.cex=0.5,fullcircle = T,plot = F,psub = list(text = "Interestructure", cex = 1))

s1.2<-plotEig(statis1$RV.eig, yax = 1, nf = 1, pbackground.box = TRUE,
      psub = list(text = "Eigenvalues", cex = 2) , plot = FALSE)

s1 <- ADEgS(list(s1.1, s1.2), rbind(c(0, 0, 1, 1), c(0.02, 0.02, 0.23, 0.45)),plot = F)

s4 <- s.corcircle(statis1$RV.coo, pbackground.box = TRUE,plabels.cex=0.8,fullcircle = F, plot = F)

 s2.1 <- s.label(statis1$C.li,psub = list(text = "Rows (Compromise)", cex = 1,position=c(1,0,0,0)), plot = F)
 s2.2 <- plotEig(statis1$C.eig,pbackground.box = TRUE,psub = list(text = "Eigenvalues", cex = 2), plot = F)
 s2 <- ADEgS(list(s2.1, s2.2), rbind(c(0, 0, 1, 1), c(0.02, 0.02, 0.23, 0.45)), plot = F)

 a[[1]] <- s1 
 a[[4]] <- s4
 a[[3]] <- s2

a
```

*Interestructura*: Indica las k-tablas que presentan estructuras similares (condiciones morfológicas similares).

* *Compromiso*: indica las condiciones morfológicas promedio, entre los 12 ríos.

* *Valor tipológico*: Grafica los pesos y el $cos^2$ de cada $k$-tabla. Acá se conoce cuáles son las tablas que más aportan información para construir la matriz consenso (pesos altos) y que a su vez son las tablas que están mejor representadas por la matriz consenso ($cos^2$ altos).


El análisis de la interestructura indica que el primer eje recoge la mayor porción de la información y que las $k$-tablas presentan estructuras similares (condiciones morfológicas similares). Al parecer pueden existir 3 grupos de ríos con condiciones morfológicas diferentes. 

```{r, fig.cap="Inter-estructura"}
s1
```

```{r tab3, tab.cap = "Valores Propios para la inter-estructura"}
res <- data.frame(
                  RVEig = statis1$RV.eig,
                  "Porc Var"= statis1$RV.eig/sum(statis1$RV.eig),
                  "Porc Var Acum"= cumsum(statis1$RV.eig/sum(statis1$RV.eig)))

custom_tab(res)
```

La estructura del compromiso indica las condiciones morfológicas promedio, entre los 12 ríos. Se observa una fuerte correlación directa entre la Distancia a la fuente y Sección húmeda (Smm y Das). La variable Das es la que contribuye con mayor información para el Eje 1 (ángulo muy agudo con el eje 1) en el compromiso, mientras que la La variable Vme es la que contribuye con mayor información para el Eje 2  en el compromiso

Note que existe una alta correlación de manera directa entre la Altitud y la Pendiente (Alt y Pen). A su vez tienen alta correlación inversa con Smm y Das.

Velocidad (Vme) presenta una correlación nula - independiente con la Altitud y débil con la Pendiente. 

Qmm - Caudal promedio presenta correlación no moderada con Smm y Das. 

```{r, fig.cap="Compromiso"}
s2
```

En la gráfica de valor topológico se presenta las $K$-tablas que más aportan con información para construir la matriz consenso (pesos altos) y a su vez son las tablas que son mejor representadas por la matriz consenso ($cos^2$ altos)

```{r, fig.cap="Valor Tipológico "}
a[[2]]
```

Valores altos de $cos^2$, indican que el compromiso representa de mejor manera las condiciones morfológicas de esas tablas. 

```{r tab4, tab.cap = "Cosenos al cuadrado"}
 res <- data.frame(AS=statis1$tab.names,
                   cos2=statis1$cos2)
```

```{r pesos, tab.cap = "Pesos de las K-Tablas en el compromiso"}
pesos <- data.frame(rio = levels(jv73$fac.riv), 
                    pesos = statis1$RV.tabw) 

custom_tab(pesos)
```


Valores propios para el compromiso

```{r tab5, tab.cap = "Valores Propios para el compromiso"}
res <- data.frame(
                  CEig = statis1$C.eig,
                  "Porc Var" = statis1$C.eig/sum(statis1$C.eig),
                  "Porc Var Acum" = cumsum(statis1$C.eig/sum(statis1$C.eig)))

custom_tab(res)
```

# Intraestructura

```{r, fig.cap="Analisis separados sobre el consenso"}
kpl <- kplot(statis1, col.plabels = list(cex = 1.3, col = "red"), 
          psub.cex = 3, pgrid.text.cex = 2) #Analisis separados sobre el consenso

kpl
```

Interpretación para Allaine. 

Los puntos de muestreo (35, 34, 33 y 32) se carcterizan por tener altos valores (por encima del valor promedio) en Velocidad (Vme) y Caudal Promeddio (Qmm) en toda la región Doubs, mientras que en los puntos de muestreo (28 y 29) ocurrió lo contrario, son los que presentaron los valores más bajos (por debajo del promedio) en Vme y Qmm (puntos con características opuestas). El punto 35 además, presenta altos valores (por encima del promedio) en Distancia a la fuente (Das) y Sección Húmeda (Smm).

El punto 30 posee altos valores (por encima del promedio) en Altitud y Pendiente. El punto 31 contiene valores alrededor del promedio.  Este análisis se debe realizar para cada río (k-tabla)

```{r, fig.cap="Correlaciones para Allaine y Mapa de factores  "}

slC <- s.label(statis1$C.li, plabels.cex = 1, plabels.optim = TRUE,
               plot = FALSE)

ADEgS(list(kpl[[1]],slC), add = matrix(c(0, 1, 0, 0), byrow = TRUE, ncol = 2))
```

\newpage

# Referencias {.unlisted .unnumbered}


