---
title: "Análisis Tríadico Parcial para los datos ambientales"
author: "Giovany Babativa-Márquez, Ph.D."
date: "Enero 2023"
bibliography: references.bib
link-citations: true
toc-title: "Tabla de Contenido"
lang: es
output:
  bookdown::word_document2:
    extra_dependencies: ["booktabs", "table","xcdraw"]
    md_extensions: +footnotes
    reference_docx: Plantilla.docx
    toc: true
    number_sections: true
    fig_caption: yes
fontsize: 12pt
---

```{r setup, include=FALSE}
options(scipen=999, warn=-1, survey.lonely.psu="certainty")
knitr::opts_chunk$set(warning=FALSE, message=FALSE, echo = TRUE,
                      fig.align  = "center",
                      tab.cap.pre = "Tabla ")
library(pacman)

p_load(here, tidyverse, readxl, janitor, flextable, officer)

custom_tab <- function(df){
  mytab <- df |>  
    flextable() |> 
    bg(bg = "#5786C0", part = "header")  |> 
    color(color = "white", part = "header") |> 
    autofit()
  return(mytab)
}

```

#Paquetes

```{r}
library(pacman)

p_load(tidyverse, readxl, here,
       ade4, adegraphics)
```

# Introducción

Se tienen los datos sobre cinco lugares de muestreo a lo largo de un pequeño arroyo francés (el Meaudret), los cuales fueron recogidos cuatro veces, en primavera, verano, otoño e invierno y se midieron variables ambientales (químicas) y biológicas.

# Estructura de los datos

El conjunto de los datos se carga desde la libraria `ade4` o desde el conjunto de datos de Excel que ha sido exportado para mostrar la estructura de los mismos.

```{r}
datos <- read_excel(here::here("data/meaudret.xlsx")) |> 
         mutate_if(is.character, as.factor)

glimpse(datos)
```

Ahora hacemos un preprocesamiento (estandarización de los datos) utilizando el método de estandarización Parcial de Bouroche, donde el centrado y normalizado se hace por cada tabla.

```{r}
wit1 <- withinpca(datos |> 
                    select(-id, -season, -site) , datos$season, 
                  scan = FALSE,             
                  scal = "partial")

```

Ahora le vamos a crear las $K$-tablas y le indicamos que en cada estación los sitios de muestreo están en la variable `site`.

```{r}
ktab <- ktab.within(wit1, colnames = datos$site)
```

Note que al revisar el objeto de la tabla en otoño, el mismo se encuentra transpuesto.

```{r}
ktab$autumn
```

De modo que se llevará a la estructura teórica para realizar el análisis.

```{r}
kta2 <- t(ktab)
```

El análisis triadico parcial (PTA por sus siglas en inglés) se realiza con la función `pta` del paquete `ade4`.

```{r}
pta1 <- pta(kta2, scann = FALSE)
```

Podemos ahora graficar el resultado del análisis.

```{r fig1, fig.cap="Resumen PTA"}
plot(pta1)
```

Del análisis de la interestructura se observa que las $k$-tablas presentan estructuras similares (condiciones ambientales similares). Esto se puede verificar con los coeficientes de Correlación Vectorial, los cuales resultan altos como se presenta en la Tabla \@ref(tab:tab1). RV altos indican similaridades entre el las condiciones medioambientales durante las estaciones climáticas

```{r tab1, tab.cap = "Coeficientes de Correlación Vectorial"}
custom_tab(data.frame(pta1$RV) |> 
             rownames_to_column(var = "estacion"))
```

Para revisar cuales estaciones se encuentran mejor representadas en el espacio del compromiso, podemos revisar los valores del $cos^2$. Valores altos indican que está mejor representado. El compromiso representa de mejor la información medioambiental que ocurrió en Autumn y en Summer, y es débil para representar la información de Winter sobre el espacio compromiso.


```{r tab2, tab.cap = "Cosenos al cuadrado"}
custom_tab(data.frame(TABLA=pta1$tab.names,cos2=pta1$cos2))
```

También podemos revisar cuáles tablas pesan más en la construcción del compromiso, vemos que la estación de invierno es la que menos pesa, mientras que otoño y verano son las que más pesan en la construcción.

```{r tab3, tab.cap = "Pesos para las K-tablas"}
custom_tab(data.frame(TABLA=pta1$tab.names,
           tabw=pta1$tabw))
```

Los valores Propios para la inter-estructura, permiten observar que el análisis es adecuado ya que la primera componente explica el 70.3% de la variabilidad, de modo que la información entre las tablas es estable.

```{r tab4, tab.cap = "Valores Propios para la inter-estructura"}
tab <- data.frame(RV_Eig= pta1$RV.eig,
                  Varianza= pta1$RV.eig/sum(pta1$RV.eig),
                  Acumulado= cumsum(pta1$RV.eig/sum(pta1$RV.eig)))

custom_tab(tab)
```

En el compromiso los 2 primeros componentes explican un 96.8% de la varianza

```{r tab6, tab.cap = "Valores Propios del compromiso"}
tab <- data.frame(C_Eig= pta1$eig,
                  Varianza= pta1$eig/sum(pta1$eig),
                  Acumulado= cumsum(pta1$eig/sum(pta1$eig)))

custom_tab(tab)

```

Para el análisis de la intraestructura, se proyecta la información de cada $k$-tabla sobre el espacio del compromiso

```{r, fig.cap="Proyección de los ejes principales del ACP sobre el PTA"}
kplot(pta1)
```

Note como Winter presenta una condición ambiental diferente, la variable Temp presenta correlación débil con las otras variables. Las condiciones de los sitios S2 son similares a las condiciones del sitio S3 y, poseen valores por encima del valor promedio en Phos, Oxyd y Amno principalmente

\newpage

# Referencias {.unlisted .unnumbered}
